【裁判字號】    90,台上,851
【裁判日期】    900518
【裁判案由】    給付報酬
【裁判全文】
最高法院民事判決                                  九十年度台上字第八五一號
    上  訴  人  同信環境工程股份有限公司
    法定代理人  徐弘輝
    訴訟代理人  謝永誌律師
    被 上訴 人  交通部台灣區國道新建工程局
    法定代理人  鄭文隆
    訴訟代理人  范光群律師
                林發立律師
                鄒純怡律師
右當事人間請求給付報酬事件，上訴人對於中華民國八十八年五月四日台灣高等法院
第二審判決（八十六年度上字第一八二○號），提起上訴，本院判決如左：
    主  文
上訴駁回。
第三審訴訟費用由上訴人負擔。
    理  由
本件上訴人主張：兩造於民國八十一年九月四日簽訂工程合約，由上訴人承攬系爭北
部第二高速公路龍潭至關西段隔音牆工程第Ｉ－Ｃ標工程，於投標當時被上訴人明確
向參與投標之各投標商表示，須提供由通懋實業股份有限公司（下稱通懋公司）所代
理之 DURISOL型錄及相關文件之 SRC版，為製程中加入染料之產品，並於決標後三天
內依投標須知之規定，核對得標商文件無誤後，簽訂為合約之一部份。詎其後通懋公
司拒絕供應製程中加入染料之軟木纖維 SRC版，並表示該等產品於八十一年五月一日
國外製造商已停止生產。為免工程延宕，上訴人乃向被上訴人提出變更合約之申請，
被上訴人竟斷然拒絕且於八十四年五月二十三日向上訴人提出備忘錄，然經上訴人試
作結果，此備忘錄之指示，根本無法施作，被上訴人竟對上訴人解除契約。又被上訴
人尚有預壘樁與路燈之位置重疊、邊坡太陡致無法安裝Ｈ型鋼臨時支撐鋼架及混凝土
塊、漏音防止鈑之設計遺漏、維修門之原設計圖無法施工等指示不適當之情事。另依
上訴人提供予被上訴人之施工計劃，經被上訴人確認後，上訴人所承攬之第Ｉ－Ｃ標
工程，可再細分為龍潭段及關西段工程，因此，龍潭段保留款新台幣（下同）一百四
十二萬九千八百八十六元（即龍潭段全部工程款百分之十），被上訴人應返還上訴人
。依承攬契約及民法第五百零九條之規定被上訴人應給付關西段已完工未計價工程款
五十七萬四千八百七十四元，到場未完成工程之材料六萬四千零三十一元及龍潭段保
留款一百四十二萬九千八百八十六元，合計二百零六萬八千七百九十一元等情，求為
命被上訴人如數給付並加給法定遲延利息之判決。
被上訴人則以：系爭工程之 SRC版材料，係上訴人提出由通懋公司代理之美國 THE R
EINFORCED EARTH COMPANY 廠牌 SRC板參與投標並已得標，因此該廠牌之 SRC板已因
而成為合約內容之一部分，上訴人表示被上訴人曾要求上訴人使用 DURISOL之產品云
云均非事實，上訴人無法完成工作物顯係因第三者供料廠商通懋公司所致，被上訴人
並無任何指示不適當之情事。再本件工程合約所約定辦理之工程為龍潭至關西段隔音
牆新建工程，上訴人將工程標的割裂為二而請求給付部份保留款，與合約規定不符，
被上訴人不能同意等語，資為抗辯。
原審依審理之結果，以：上訴人主張之前開事實，業據其提出系爭工程合約書及通懋
公司之律師函各一件為證，被上訴人對上開文件之真正並不爭執，堪信為真實。按民
法第五百零九條之規定：「於定作人受領工作前，因其所供給材料之瑕疵或其指示不
適當，致工作毀損、滅失或不能完成者，承攬人如及時將材料之瑕疵，或指示不適當
之情事通知定作人時，得請求其已服勞務之報酬及墊款之償還。」故承攬人如依該條
請求已服勞務之報酬，須定作人之指示不適當致工作不能完成者，始足當之。本件上
訴人主張被上訴人尚有預壘樁與路燈之位置重疊、邊坡太陡致無法安裝Ｈ型鋼臨時支
撐鋼架及混凝土塊、漏音防止鈑之設計遺漏、維修門之原設計圖無法施工等指示不適
當之情事，為被上訴人所否認。查該等指示不適當之情事縱屬真實，亦僅係施工技術
之難易而於計算工作物完成時日與預定時間是否有遲延之問題，尚不致使工作物不能
完成，亦據證人即與系爭工程同路段Ｉ－Ｂ標之承攬公司負責人邱聰明結證屬實。又
上訴人主張系爭工程招標時分資格標及價格標，而其於投標時並未依招標公告或工程
投標須知說明及修正說明提出有關軟木纖維具吸音材混凝土版之塗料證明及塗裝工廠
經塗料製造工廠授權塗裝之證明文件，即不符資格標之審查要件，理應廢標，被上訴
人決定由其得標云云。查系爭工程招標時分資格標與價格標為被上訴人所不否認，
惟工程招標分資格標之目的，應在方便定作人篩選具一定條件之人為可能之承攬人，
以求其定作工作具一定之品質，縱有不符資格標所定條件之人參與投標，經定作人決
定由其得標而與之訂立承攬契約，該得標之簽約人仍為承攬契約之承攬人，仍應負承
攬人之責任。除非定作人同意，自不容其於得標簽約後，再以其本不合資格標之條件
而主張應予廢標，是上訴人此一主張與其應負之承攬人責任，不生影響。而投標廠商
於投標時應提出之測試證明文件有關具吸音材混凝土版之規範，亦與上訴人提出之兩
造所訂承攬契約中01506.2(４) 關於具吸音材質之混凝土版（即ＳＲＣ版）之規範數
據相同或增加大於或等於之條件，並未指定須由某一特定廠商製造或進口之ＳＲＣ版
，上訴人主張被上訴人限定由通懋公司所代理之DURISOL 廠牌之ＳＲＣ版始可，而有
綁標之情形云云，自無可採。兩造所定契約中關於ＳＲＣ版規範Ｋ、固載明：「ＳＲ
Ｃ版面應依設計圖上所指定顏色噴塗二道，並以氟碳脂醚塗料作表面處理。有關氟碳
脂醚塗裝規範參照本規範第01506.2() 氟碳脂醚塗裝中ＳＲＣ版之要求，而在氟碳
脂醚塗裝規範中，對於塗料之黏度、硬化劑配比、稀釋配比、塗裝量及塗膜品質等均
有規定。而證人即設計系爭工程之中鼎工程股份有限公司參與審標之林啟修證稱ＳＲ
Ｃ版與塗裝係分別認定，是有關ＳＲＣ版與塗裝係不同之規範。在契約中並未就ＳＲ
Ｃ版經塗裝後應達如何標準為規範。上訴人另主張依兩造所定合約規範於ＳＲＣ版為
塗裝後，無法達到吸音係數○‧八之標準云云。查兩造合約中關於吸音係數僅於ＳＲ
Ｃ版材料有規定須達NRC 值零點八以上，於塗裝後之吸音係數並無約定已如前述，而
前任職於中鼎工程股份有限公司參與系爭工程設計之陳孝倫亦證稱：「……我們在設
計時，隔音牆分為兩部分，一是材料本身的材質功能，第二部分是材料為了美觀所做
的塗裝。第一個部分在特定係數內有針對ＳＲＣ版，其實ＳＲＣ是我們為了簡稱而創
出來的一個名稱，即這個材料它的一個材料規範，另外為了塗裝部分，又定了一個規
範」、「塗裝部分又分塗料及塗裝工法，所以裝上去吸音怎樣不是我們設計規範的要
求」等語，是兩造間之合約對於塗裝後之ＳＲＣ版應具如何之吸音功能，並無約定，
上訴人主張需達係數○點八以上，尚有誤會，是其主張因塗裝後之ＳＲＣ版無法達到
吸音係數○點八以上，被上訴人指示不適當，致其工作不能完成云云，尚無可採。上
訴人於參與系爭工程投標前，曾向通懋公司洽商供應系爭工程規範之ＳＲＣ版事宜，
得知通懋公司有進口符合規格之材料後，向該公司索取參與投標所須具備之材料相關
證明文件參與投標而得標，詎其得標後通懋公司未進口系爭工程所需之材料以供應上
訴人一節，為上訴人所不爭執。而上訴人因未明確向通懋公司提出供貨時間及數量之
要求，且價格亦未談妥，該公司實際未進口DURISOL 產品，業據該公司負責人曹維容
於公平交易委員會陳述明確，足見上訴人於投標前未掌握系爭工程之原料，得標後因
價格等問題未能取得合約所約定之材料而無法施工，致工程延宕，此與被上訴人之指
示無關。上訴人謂因被上訴人就材料指示不當，致其工作不能完成云云，委無可採。
查依兩造間系爭工程合約第四條付款辦法約定「本工程付款辦法，依工程施工一般規
範第六章規定辦理」。依工程施工一般規範第六章付款辦法(三)估驗付款之３規定，「
除合約另有規定者外，本局（即被上訴人）得按月於工程估驗款內扣減百分之十作為
保留款（至合約中總價百分之五時即不再扣除），該保留款於工程完工，經驗收合格
後撥付」。而系爭工程範圍為北部第二高速公路龍潭至關西段隔音牆新建工程，上訴
人雖主張依其提經被上訴人認可之施工計劃，將系爭工程細分為龍潭段及關西段工程
，其中龍潭段已全部完工，有工程保留款一百四十二萬九千八百八十六元未經撥付，
依合約請求被上訴人給付云云，上訴人施工計劃雖將系爭工程細分為龍潭段及關西段
工程，然施工計劃僅為上訴人就系爭工程欲進行之步驟，究非將原工程合約分為二個
合約，有關之付款辦法仍應依原工程合約之約定，上訴人所承攬之全部工作尚未完成
，就已完工部分亦未經驗收，依前開工程施工一般規範第六章關於保留款之規定，上
訴人尚不得請求被上訴人給付。綜上所述，上訴人主張被上訴人對系爭工程之指示不
適當，致其不能完成工作，依民法第五百零九條及合約約定，請求被上訴人給付已完
工未計價款、到場未完成工程之材料及工程保留款合計二百零六萬八千七百九十一元
及其法定遲延利息，尚屬無據，不能准許，並說明本件事證已臻明確，台灣科技大學
教授黃嵩鋼之覆函不足作為被上訴人指示不適當致上訴人不能完成工作之依據，至兩
造其餘主張及所提證據，對本判決結果無影響，不予贅述。爰維持第一審所為上訴人
敗訴之判決，駁回其上訴，經核於法並無違背。上訴論旨，仍執陳詞，徒就原審取捨
證據、認定事實及解釋契約之職權行使，指摘原判決不當，求予廢棄，為無理由。
據上論結，本件上訴為無理由，依民事訴訟法第四百八十一條、第四百四十九條第一
項、第七十八條，判決如主文。
中      華      民      國     九十     年      五      月     十八     日
                              最高法院民事第二庭
                                  審判長法官  曾  桂  香
                                        法官  劉  延  村
                                        法官  劉  福  聲
                                        法官  黃  秀  得
                                        法官  顏  南  全
      右正本證明與原本無異
                                              書  記  官
中      華      民      國     九十     年      五      月     三十     日


司法院資訊處製作；財團法人民間司法改革基金會備份。
